臺灣高等法院民事判決　　　　　　　　 99年度上易字第869號
上　訴　人　峰昇營造股份有限公司
法定代理人　何清祥
訴訟代理人　林德銘律師
被上訴人　　高文龍
上列當事人間請求回復原狀事件，上訴人對於中華民國99年8 月
6日臺灣臺北地方法院98年度訴字第1103號第一審判決提起上訴
，本院於100年7月26日言詞辯論終結，判決如下：
    主  文
原判決不利於上訴人部分、暨訴訟費用之裁判均廢棄。
上開廢棄部分，被上訴人在第一審之訴及其假執行之聲請均駁回
。
第一、二審訴訟費用由被上訴人負擔二分之一，餘由上訴人負擔
。
    事實及理由
一、被上訴人起訴主張：上訴人承攬寶路建設股份有限公司（下
    稱寶路公司）領有新北市政府工務局所核發95店建字第840
    號建築執照之新建工程（下稱新建工程），其施工造成被上
    訴人所有位於新北市○○區○○路2段121巷10號4樓之房屋
    （下稱系爭建物）毀損及日益嚴重傾斜，上訴人雖於98年4
    月23日依臺北市土木技師公會（下稱土木技師公會）98年1
    月14日北土技字第9830061號報告書（下稱土木鑑定報告）
    至臺灣臺北地方法院（下稱北院）提存所提存新臺幣（下同
    ）490,129元，惟該土木鑑定報告完全未提及有關基礎或結
    構因建物傾斜已造成之強度損失該如何補強，而只是修復建
    物表面，完全未考慮建物之安全性，其鑑定結果並不可採。
    爰依侵權行為之法律關係，請求上訴人補償100%之建物重建
    工程費用1,579,533元。並聲明：（一）上訴人應賠償被上
    訴人1,579,533元；（二）願供擔保請准宣告假執行。（原
    審判決上訴人應給付被上訴人848,121元，並駁回被上訴人
    其餘之訴，上訴人就其敗訴聲明不服，提起上訴，被上訴人
    就其敗訴部分則未上訴，該部分業已確定）。並於本院答辯
    聲明：請求駁回上訴。
二、上訴人則以：系爭建物於施工前（在95年7月17日現況鑑定
    時）已發生傾斜，上訴人亦已應住戶之請求而對房屋作補強
    施工，且上訴人與被上訴人及系爭建物所在之全棟房屋住戶
    ，於被上訴人起訴前已合意擇定土木技師公會鑑定，被上訴
    人不應出爾反爾。又依該土木鑑定報告鑑定結果，上訴人應
    給付被上訴人損害修復費用728元，非工程性補償金265,060
    元，二者合計265,788元，上訴人已依法提存490,129元，應
    已發生之清償效力。並聲明：（一）原判決不利於上訴人部
    分廢棄；（二）上開廢棄部分被上訴人在第一審之訴及其假
    執行之聲請均駁回。
三、兩造不爭執之事實：
(一)被上訴人為系爭房屋之所有權人。
(二)上訴人承攬施作訴外人寶路公司之新建工程，因施工造成系
    爭建物平頂油漆拱起、裂開，傾斜率發生變化之情事，上訴
    人應負損害賠償責任。
(三)上訴人就系爭建物發生鄰損事件，曾三次向調解委員申請調
    解，惟因兩造意見不一致而調解不成立。
(四)上訴人已向北院提存所為被上訴人提存490,129元。
(五)寶路公司於98年5月21日以台北榮星郵局第655號存證信函通
    知被上訴人，其已與被上訴人所屬社區住戶共47戶達成和解
    ，3戶提存法院。
四、本院判斷：
(一)按因故意或過失，不法侵害他人之權利者，負損害賠償責任
    。又受僱人因執行職務，不法侵害他人之權利者，由僱用人
    與行為人連帶負損害賠償責任，民法第184條第1項前段及民
    法第188條第1項定有明文。被上訴人起訴主張：上訴人僱工
    施作寶路公司之新建工程，造成其所有之系爭建物平頂油漆
    拱起、裂開，傾斜率發生變化等情，為上訴人所不爭執，準
    此，堪認上訴人所為新建工程之施工，對系爭建物確實造成
    影響，上訴人施工開掘土地或建築時，未注意為防免相鄰建
    物損害之措施，造成系爭建物發生損害，依前揭說明，上訴
    人自應就被上訴人所受損害負賠償責任。
(二)次按，物被毀損時，被害人除得依民法第196條請求賠償外
    ，並不排除民法第213條至第215條之適用；依民法第196 條
    請求賠償物被毀損所減少之價額，得以修復費用為估定之標
    準，但以必要者為限；被害人如能證明其物因毀損所減少之
    價額，超過必要之修復費用時，就其差額，仍得請求賠償（
    最高法院77年度第9次民事庭會議決議參照）。茲就本件上
    訴人應賠償之數額論述如下：
  1.上訴人所提出之土木鑑定報告，除認定上訴人施工對系爭建
    物造成影響外，並依標的物結構體受損情況，參酌「臺北縣
    建築物工程施工損壞鄰房鑑定手冊」（下稱鑑定手冊）內所
    列單價，認定修復費用及應補償之金額，其中就系爭建物認
    定損壞修復費用為728元，非工程性補償為265,060元（見原
    審卷第83頁、第88頁、第93頁），二者合計265,788元。惟
    查，依臺北市建築物工程施工損害鄰房鑑定手冊所訂關於標
    的物傾斜之補償費用估算原則（下稱「補償費估算原則」，
    見原審卷第52頁背面）：(1)對於傾斜度小於1/200，僅須估
    列工程性補償之修復費用；(2)傾斜度大於1/200，小於1/40
    者，評估修復費用，尚須考慮因傾斜增量所致標的物基礎或
    結構之強度損失，且除工程性補償外，應另依其使用不便及
    價值折損之程度估算非工程性補償金額。本件系爭建物之傾
    斜率於施工後大於1/200，除應評估工程性補償之修復費用
    外，尚應評估系爭建物「因傾斜增量所致標的物基礎或結構
    之強度損失」、及所有權人因「使用不便及價值折損之程度
    估算非工程性補償金額」。而查，上開土木鑑定報告似未鑑
    定評估系爭建物因傾斜增量所致標的物基礎或結構之強度損
    失，故其鑑定評估之費用尚屬過低。
  2.原審雖囑託群聯不動產估價師事務所鑑定系爭建物交易價格
    減損之金額（下稱群聯鑑定報告），經該所勘查系爭建物之
    區域環境、系爭房屋之個別因素，以比較法及收益法就未傾
    斜之正常房屋估價評估系爭建物之一般交易價格，再就買方
    及賣方立場作房屋在非傾斜及傾斜時對於買賣價差異之問卷
    調查，依其調查結果：系爭房屋及所坐落土地應有部分總價
    折價比率為8折，而評定系爭房地價格減損額為1,413,535元
    。惟上訴人抗辯系爭建物於上訴人施工前之95年7月17日已
    有部分測得傾斜率大於1/200之情形，此為被上訴人所不爭
    執，且有土木鑑定報告所附垂直測量成果比較表在卷可按（
    見原審卷第106頁），故前開群聯鑑定報告以系爭房屋原為
    「未傾斜之房屋」為前提，加以比較鑑定，尚屬有誤。次查
    ，房屋及其所坐落之土地乃各別獨立之不動產，其二者於交
    易時非不得單獨計算其交易價格，本件上訴人之施工，客觀
    言之，僅造成系爭建物之損害而使系爭建物價值減損，並未
    使該屋所坐落之土地亦因此減損其交易價值，故群聯鑑價報
    告將系爭建物及土地一併估算評定其價值減損總和為1,413,
    535，實亦未洽，不足作為本件認定之參考。被上訴人主張
    計算其損害應加計其土地持分總價所受之損害云云，亦無足
    採。
  3.本院另函請臺北市結構工程工業技師公會（下稱結構技師公
    會），參酌前述「補償費估算原則」，而鑑定上訴人因本件
    新建工程施工造成系爭建物傾斜毀損所應為之損害修復及補
    償費用總額（該結構技師公會所作成之鑑定報告，下稱「結
    構鑑定報告」）。而查，結構鑑定報告已就(1)非結構性修
    復費用、(2)結構性修復費用、(3)標的物傾斜之補償費用、
    (4)結構安全評估等作總體之評估鑑定。其中就(1)非結構性
    修復費用評估為70,623元；就(2)結構性修復費用部分：因
    系爭建物之結構樑、柱未發現結構性裂縫，故估算此修復費
    用金額為零；就(3)標的物傾斜之補償費用部分：因系爭建
    物所在之整體建築物外觀及其他部分並無嚴重結構性損壞，
    研判標的物耐震能力雖有減損，但仍符合原設計結構安全性
    ，故尚無須進行「結構性補強」，故評估其結構性修復費用
    為零；惟另評估系爭建物之側向傾斜率確實因上訴人之施工
    受有影響，建議須進行基礎低壓灌漿補強，其費用經估算為
    91,694元；又結構鑑定報告另亦評估系爭建物因傾斜所生之
    非工程性補償費用為284,177元，合計上開費用共計446,494
    元，此有該鑑定報告附於本院卷後可參。本院審酌上開結構
    鑑定報告已依本院囑託之意旨參酌前述補償費估算原則，就
    各項被上訴人之系爭建物損害詳為評估，其鑑定結果應屬可
    採，故本院認本件被上訴人得向上訴人請求之損害賠償金額
    應為446,494元。
  4.被上訴人雖主張：本次結構鑑定報告所鑑定之非結構性修復
    費用為70,623元，較土木鑑定報告所評估之費用大幅增加，
    是否表示系爭建物因傾斜仍持續造成建物表面之損壞及瑕疵
    云云。然查，系爭建物於上訴人施工完畢後，迄至本院委託
    結構技師公會鑑定時，其傾斜度並未較土木技師鑑定時有大
    幅差異，此有土木鑑定報告及結構鑑定報告附卷可佐。而經
    本院比對土木鑑定報告和結構鑑定報告關於「非結構性修復
    費用」之鑑定內容，土木鑑定報告認僅有一處（如原審98年
    度店補字第105號卷第48頁照片所示）須修補，而結構鑑定
    報告則就系爭建物之各處極細微裂紋共53處，均加以拍照列
    入應修補之範圍（見該鑑定報告附件七），故上開二鑑定報
    告鑑定之修復費用不同，應係就細微裂紋應否由上訴人補強
    之標準高低認定不同所致，被上訴人前開主張尚屬無據。
  5.被上訴人雖復主張結構鑑定報告估算之結構性修復費用係乘
    以各戶分配權重1/30（30戶），然系爭建物既須進行基礎補
    強，被上訴人如僅分配1/30金額，無法單獨施作云云。惟結
    構技師估算基礎低壓灌漿補強費之方式，係整體建物30戶一
    起評估其費用高達2,750,831元（見結構鑑定報告附件9），
    故如就全部建物一起進行結構性修繕，各戶僅須分擔1/30之
    費用，而衡諸常情，被上訴人亦不可能就經鑑定結果為無結
    構安全疑慮之建物，單獨一人願為上開30戶建物作整體結構
    性修復而花費2,750,831元，故被上訴人自僅能請求1/30之
    費用，方屬合理，附此敘明。
(三)按債權人受領遲延者，清償人得將其給付物，為債權人提存
    之，民法第326條定有明文。故而，債權人受領遲延時，清
    償人得依提存方法以免除其債務（最高法院20年上第670號
    判例意旨參照）。本件兩造就系爭建物之鄰損事件，曾向調
    解委員申請調解多次，惟因兩造就損害賠償金額意見不一致
    而調解不成立，上訴人自得依前開規定主張被上訴人受領遲
    延而將損害賠償金額提存之。又上訴人已向北院提存所提存
    490,129元，此金額已超過本院認定上訴人應賠償之446,494
    元，是上訴人即無未按債務本旨清償之問題，揆諸前開說明
    ，上訴人依法提存自生清償之效力，兩造間之債權債務關係
    即因清償而消滅。準此，被上訴人自不得再請求上訴人另行
    給付任何損害賠償費用。
五、從而，被上訴人本於侵權行為之法律關係，請求上訴人給付
    損害賠償金，核屬無理由，應予駁回。原審判決上訴人應給
    付被上訴人848,121元及其遲延利息，並為供擔保准免假執
    行之諭知，尚有未洽。上訴意旨指摘原判決關於此部分不當
    ，求予廢棄，為有理由，應予廢棄改判如主文所示。
六、本件事證已臻明確，兩造其餘之攻擊、防禦方法，核與判決
    結果不生影響，爰不逐一論列，併此敘明。
七、按敗訴人之行為，按當時之訴訟程度，為伸張或防衛權利所
    必要者，因此所生之費用，法院得酌量情形，命勝訴之當事
    人負擔其全部或一部，民事訴訟法第81條第2款定有明文，
    本件兩造因就損害賠償金額認知不同，故有提起本件訴訟並
    予鑑定之必要，而於原審及本院審理時所為鑑定，均為被上
    訴人伸張或防衛權利所必要，故應命兩造各負擔訴訟費用之
    二分之一始屬公允，爰諭知兩造訴訟費用負擔之比例如主文
    第3項所示。
八、據上論結，本件上訴為有理由，依民事訴訟法第450條、第
    79條，判決如主文。
中    華    民    國   100    年    8     月    9     日
                    民事第十庭
                        審判長法 官  張宗權
                              法 官  周玫芳
                              法 官  林曉芳
正本係照原本作成。
不得上訴。
中    華    民    國   100    年    8     月    10    日
                              書記官 陶美玲